臺灣高雄地方法院刑事判決　　　　　　　96年度訴字第1313號
公　訴　人　臺灣高雄地方法院檢察署檢察官
被　　　告　甲○○
指定辯護人　郭泰煌律師
上列被告因偽造有價證券等案件，經檢察官提起公訴（96年度偵
字第2558號），本院判決如下：
    主  文
甲○○意圖供行使之用，而偽造有價證券，處有期徒刑壹年拾月
，緩刑肆年。如附表所示本票上偽造丙○○為發票人部分沒收。
    事  實
一、甲○○於民國95年1 月11日，前往高雄縣美濃鎮○○街21號
    友人乙○○住處，向乙○○調借新臺幣（下同）20萬元，乙○○要求甲○○提出本票，以作為將來甲○○清償借款之擔
    保，並詢問甲○○其配偶丙○○是否知情，甲○○佯稱丙○○知情，乙○○即要求丙○○亦應到場處理，甲○○復佯稱
    丙○○有事不克前來，乙○○表示既然丙○○知情，則應共
    同擔任本票之發票人，甲○○明知丙○○並未同意，仍意圖
    供行使之用，且意圖為自己不法之所有，當場在如附表所示
    本票之發票人欄，偽簽丙○○之姓名1 次，使丙○○與自己
    成為共同發票人，而偽造如附表所示之本票，完成後即交予
    乙○○而行使之，使乙○○陷於錯誤而同意借款，並約定清
    償日期為95年2 月10日，嗣屆期未獲清償，乙○○始循線查
    悉上情而報警究辦。
二、案經高雄縣政府警察局旗山分局報告臺灣高雄地方法院檢察
    署檢察官偵查起訴。
    理  由
一、按被告以外之人於審判外之陳述，雖不符刑事訴訟法第159
    條之1 至第159 條之4 規定，而經當事人於審判程序同意作
    為證據，法院審酌該言詞陳述或書面陳述作成時之情況，認
    為適當者，亦得為證據，該法第159 條之5 已有明定。經查
    本件所引被告陳述以外之其他審判外書面資料，檢察官、被
    告及辯護人均同意作為證據，本院審酌其證據之取得並無瑕
    疵，且與本案具有關連性，未見有何不適當之情形，是得為
    證據，合先敘明。
二、訊據被告對於事前未經丙○○同意，即在附表所示本票發票
    人欄偽簽丙○○姓名，而持向乙○○借款20萬元等事實均供
    承不諱，然辯稱：向乙○○借款時，伊本來沒有要簽丙○○
    之姓名，是乙○○要伊簽的，伊並無偽造之犯意，又伊借錢
    後有還款之誠意，並未避不見面，本件僅係民事糾葛等語；
    辯護人另為被告辯護稱：簽發本票用以借款，乃係將借款債
    務轉換為票據債務，該本票乃票據債務之證書，並非借款債
    務之擔保證書，自無乙○○相信借款債務已有本票擔保而受
    騙出借款項之可言，尚難以詐欺罪相繩等語。經查：
（一）本件被告以丙○○為本票共同發票人之前，並未徵得丙○○同意之事實，業經證人丙○○於偵訊中證述明確，而證
      人乙○○於本院審判中亦證稱其事後向丙○○詢問，丙○○表示並不知道本票之事，此外復有附表所示本票之影本
      1 紙在卷可資佐證，可堪認定。被告雖辯稱並無偽造之犯
      意，然而，本件被告以附表所示本票向乙○○借款20萬元
      之經過情形，業經證人乙○○於警詢及本院審判中證述歷
      歷，其於本院審判中並證稱：「（發票人欄上的丙○○是
      何人所簽？）甲○○」、「（丙○○當時是否到場？）沒
      有」、「（既然丙○○本人未到場，而由甲○○代為簽寫
      丙○○署名開本票給你，為何你會接受？）我問他說你老
      婆是否知道，他說知道，我說要找你老婆來，他說沒辦法
      來，我說你老婆既然知道，就要把她名字寫上去，他就寫
      了」、「（在發票人欄位，簽丙○○的名字，是出於你的
      要求嗎？）我講過他才簽的」等語。由此觀之，縱然被告
      以丙○○擔任本票共同發票人一事，是出於乙○○之要求
      ，然乙○○係遭被告欺騙，誤以為丙○○亦認同借款之事
      ，始會要求被告在本票發票人欄簽署丙○○之姓名，而被
      告本身既明知並未徵得丙○○同意，縱然不知情之乙○○
      提出如此要求，被告仍不應貿然偽簽丙○○之姓名，詎其
      仍然冒用丙○○名義簽發本票，進而交付乙○○行使之，
      被告顯有偽造及行使偽造有價證券之犯意犯意甚明，辯解
      尚非可採。
（二）次就詐欺部分而言，按最高法院90年度臺上字第5416號判
      決意旨謂：「行使偽造之有價證券以使人交付財物，本即
      含有詐欺之性質，如果所交付之財物，即係該證券本身之
      價值，其詐欺取財仍屬行使偽造有價證券之行為，不另論
      以詐欺取財罪；但如行使該偽造之有價證券，係供擔保或
      作為新債清償而借款，則其借款之行為，已屬行使偽造有
      價證券行為以外之另一行為，始應再論以詐欺取財罪，並
      依牽連犯關係，從一重處斷」等語。又最高法院86年度臺
      上字第718 號判決意旨謂：「行使偽造有價證券，以取得
      票面價值之對價，固不另論詐欺罪，但如以偽造之有價證
      券供作擔保或作為新債清償而借款，則其借款之行為，為
      行使有價證券以外之另一行為，其間有方法結果關係，應
      論以詐欺罪之牽連犯。本件依原判決認定之事實，上訴人
      係行使偽造之本票向○○○借款，自應論以詐欺罪，依審
      判不可分原則，此部分並為起訴效力所及。原審置詐欺罪
      於不論，亦有已受請求之事項未予判決之違法」等語。另
      最高法院88年度臺上字第4136號判決意旨謂：「上訴人係
      行使偽造之本票向○○○借款，除偽造有價證券罪外，自
      應再論以刑法第339 條第1 項詐欺罪，二罪並為牽連犯關
      係，應從一重以偽造有價證券罪處斷，且依審判不可分原
      則，詐欺部分並為起訴效力所及。乃原判決竟謂上訴人持
      偽造之本票向他人調借同額現款，其行為本含有詐欺之性
      質，不另成立詐欺取財罪云云，即併有判決適用法則不當
      及已受請求之事項未予判決之違法」等語。經查本件被告
      持偽造之本票向不知情之乙○○調借款項，業已含有詐欺
      之性質，且被告行使該偽造之本票，並非直接取得本票本
      身票面價值之對價，而係持以向乙○○借款，則揆諸前開
      判決意旨，此乃行使偽造本票以外之另一行為，仍應以詐
      欺罪相繩，至於被告另外有無還款誠意，尚不影響詐欺罪
      責之成立。又辯護意旨雖稱被告交付本票之目的並非供借
      款之擔保，然而，民間一般借款時除立具書面借據之外，
      由債務人開立本票一併交付債權人，亦為常見之模式，主
      要原因除票據關係之無因性所帶來之流通性外（亦即票據
      作成後其權利即已產生，而與法律行為發生之原因關係脫
      離，原因關係是否有效，原則上不影響票據權利之效力）
      ，更在於本票強制執行所帶來之便利性，蓋依票據法第12
      3 條規定，執票人向本票發行人行使追索權時，得聲請法
      院裁定後強制執行，亦即執票人毋庸經過較繁複之民事訴
      訟程序取得法院判決後，始得聲請強制執行，而得以較便
      捷之非訟程序，達到求償票款之目的。是債權人於借款時
      一併要求債務人開立本票，其目的顯然在於擔保將來債務
      之實現，而非直接取得票面本身價值之對價，揆諸前開判
      決意旨，仍應另以詐欺罪相繩。
（三）綜上所述，本件事證明確，被告犯行應堪認定。
三、按行為後法律有變更者，適用行為時之法律，但行為後之法
    律有利於行為人者，適用最有利於行為人之法律，刑法第2
    條第1 項定有明文。就被告所犯刑法第201 條第1 項偽造有
    價證券罪及同法第339 條第1 項詐欺罪之罰金刑而言，95年
    6 月14日修正公布之刑法施行法第1 條之1 將其貨幣單位及
    提高額度另作規定，換算結果與舊法固無不同，然刑法於95
    年7 月1 日修正施行前之第33條第5 款原規定罰金刑為銀元
    1 元以上即新臺幣3 元以上，修正後該條款則將罰金刑提高
    為新臺幣1 千元以上，並以百元計算之，核諸刑法第35條所
    規定刑之輕重比較標準，該等罪名之刑度應以行為時之法律
    規定較有利於被告。其次，就罰金刑之減輕，依修正後刑法
    第67條規定，其最高度及最低度同減輕之，與修正前刑法第
    68條所定僅減輕其最高度加以比較，以修正後規定較有利於
    被告。再者，95年7 月1 日修正施行之刑法刪除第55條關於
    牽連犯之規定，而被告所犯上開二罪間，有方法結果之牽連
    犯關係，依修正前即行為時之規定，應從一重之偽造有價證
    券罪處斷，依修正後之規定則應二罪分論併罰，以舊法較有
    利於被告。被告行為後之法律已有如上之變更，經綜合比較
    結果，新法僅有在罰金刑之減輕部分較有利於被告，且本件
    並未科處罰金刑，則仍以適用舊法對於被告較為有利，是應
    依刑法第2 條第1 項前段規定，適用被告行為時之舊法。
四、核被告所為，係犯刑法第201 條第1 項之偽造有價證券罪及
    同法第339 條第1 項之詐欺取財罪。被告偽造署押乃偽造有
    價證券之部分行為，不另論罪；其於偽造有價證券後，復持
    之行使，行使偽造有價證券之低度行為，應為偽造有價證券
    之高度行為所吸收，亦不另論罪。又被告所犯偽造有價證券
    及詐欺取財二罪間，有方法結果之牽連犯關係，應依修正前
    第55條規定論以較重之偽造有價證券罪。又被告未事先徵詢
    配偶丙○○同意，即貿然在本票發票人欄偽簽其姓名，固不
    足取，然其僅因與乙○○間之金錢債務關係，為應乙○○要
    求提供借款之擔保，觸犯本件重罪，且偽造之本票數量僅有
    1 紙，票面金額非鉅，而被告本身亦擔任發票人，並未逃避
    自身之民事責任，依其情形對於丙○○之票據信用及社會金
    融秩序之危害程度尚輕，即令處以最低刑度即有期徒刑3 年
    ，仍有致情法失平之處，誠屬情輕法重，參照司法院大法官
    釋字第263 號解釋意旨，爰依刑法第59條規定減輕其刑（95
    年7 月1 日修正施行後刑法第59條之規定，為法院就刑之酌
    減審認標準見解之明文化，非屬法律之變更，不生比較適用
    之問題，應逕適用裁判時之新法，此有最高法院95年第21次
    刑事庭會議決議意旨可資參照）。茲審酌被告雖一時為擔保
    借款，而假冒其配偶名義偽簽如附表所示之本票，然其素無
    前科紀錄，此有臺灣高等法院被告前案紀錄表附卷可稽，且
    犯後尚能供承大部分犯行，態度非劣，嗣後並已清償欠款，
    此經證人乙○○在本院審判中證述明確，而另一被害人丙○○對本案亦未表示何特別意見，以及其犯罪之動機、手段、
    所生危害等一切情狀，量處如主文所示之刑，以資懲儆。又
    被告素無前科紀錄，已如前述，此次因一時失慮致罹刑典，
    係屬偶發初犯，事後尚能供承大部分犯行，並已清償欠款，
    另一被害人丙○○對本案亦未表示何特別意見，被告經此論
    罪科刑之教訓後，當知所警惕而無再犯之虞，本院認其所宣
    告之刑以暫不執行為適當，爰參照最高法院95年第8 次刑事
    庭會議決議意旨，逕依修正後刑法第74條第1 項第1 款規定
    宣告緩刑，以啟自新。末按票據之偽造或票據上簽名之偽造
    ，不影響於真正簽名之效力，票據法第15條定有明文，是如
    附表所示被告與丙○○為共同發票人之本票，其中丙○○為
    發票人部分雖係偽造，然被告之簽名為真正，則被告為發票
    人部分仍屬有效票據，不在應依法沒收之列，僅就被告偽造
    丙○○為發票人部分之本票，依刑法第205 條規定宣告沒收
    （最高法院84年度臺上字第1550號判例意旨參照）。
據上論斷，應依刑事訴訟法第299 條第1 項前段，刑法第2 條第
1 項前段、第201 條第1 項、第339 條第1 項、修正前第55條、
第59條、第74條第1 項第1 款、第205 條，罰金罰鍰提高標準條
例第1 條前段，判決如主文。
本案經檢察官丁○○到庭執行職務。
中　　華　　民　　國　　96 　　年　　7    月  　13  　日
                  鳳山刑事第二庭  審判長法　官   黃建榮
                                        法  官   李嘉益
                                        法  官   譚德周
以上正本證明與原本無異。
如不服本判決，應於判決送達之日起10日內向本院提出上訴書狀
。
中　　華　　民　　國　　96　　年　　7 　　月　　17　　日
  　　　　　　　　　　　　　　　　　　　書記官　 林雅婷
附錄法條：
刑法第201條
意圖供行使之用，而偽造、變造公債票、公司股票或其他有價證
券者，處3 年以上10年以下有期徒刑，得併科3 千元以下罰金。
行使偽造、變造之公債票、公司股票或其他有價證券，或意圖供
行使之用，而收集或交付於人者，處1 年以上7 年以下有期徒刑
，得併科3 千元以下罰金。
刑法第339條
意圖為自己或第三人不法之所有，以詐術使人將本人或第三人之
物交付者，處5 年以下有期徒刑、拘役或科或併科1 千元以下罰
金。
以前項方法得財產上不法之利益或使第三人得之者，亦同。
前二項之未遂犯罰之。
附  表：
票號為TH522043、發票日期為民國95年1 月11日、到期日為95年
2 月10日、面額為新臺幣20萬元、發票人為甲○○與丙○○之本
票1 紙
